最高法院刑事判決　　　　　　　　　　　　　　　八十八年度台上字第七○四三號
　　上　訴　人　乙○○
　　　　　　　　丙○○
　　　　　　　　甲○○
右上訴人等因重利案件，不服台灣高等法院中華民國八十六年九月十一日第二審更審
判決（八十六年度上更(一)字第六三五號，起訴案號：台灣台北地方法院檢察署八十四
年度偵字第三八七二、七七二七號），提起上訴，本院判決如左：
    主  文
原判決撤銷，發回台灣高等法院。
    理  由
本件原判決認定上訴人乙○○、丙○○、甲○○三人自民國八十三年七月間起，受僱
於蕭慶堂（業經原審判處有期徒刑十月確定），並與蕭慶堂基於常業重利之犯意聯絡
，在台北市○○街四十九巷十二號五樓之二房屋為營業據點，經營以票據貼現貸款為
業務之地下錢莊，先由蕭慶堂每週一至週五均分別在自由時報、台灣時報、中國時報
、聯合報或民眾日報刊登「每萬八十元，支客票，可分期」之廣告，以招徠需款孔急
之不特定顧客；凡有客戶來電表示急須借款，即指示其僱用具有犯意聯絡之會計陳玉
英（業經原審判處有期徒刑伍月確定）接聽電話。借款者先提供其所有之銀行甲存帳
號，俟陳玉英向有關行庫照會查明該帳號支票無退票紀錄後，即由蕭慶堂回電與對方
談妥借款利息，再由上訴人等持「周勇」名片赴借款者所屬公司或家中辦理放款手續
，由各借款人於借款時簽發與借款金相同之支票及本票質押保證，或再提供借款人之
身分證、印鑑證明、印鑑章、土地建物所有權狀質押擔保，乘借款人高樹錚等人經濟
急迫窘困之際，為之貼現票據，貸與金錢，而取得與原本顯不相當之每萬元日息新台
幣（下同）八十元至二百五十元不等，即相當於月息二十四分至七十五分不等之重利
，以十天、十五天或二十天為一期計息，放款時先扣除利息（借款人，貸與金額、時
間，取得與原本顯不相當之重利，均詳如原判決附表二所載），上訴人等均參與重利
之構成要件行為並均以此為常業而賴以維生等情。因而撤銷第一審關於上訴人等部分
不當之判決，改判仍論處上訴人等共同以犯重利罪為常業罪刑。固非無見。
惟查：(一)科刑之判決書，其宣示之主文，與所載之事實及理由必須互相適合，否則即
屬理由矛盾，其判決當然為違背法令。本件原判決理由欄載稱：「扣案如附表一編號
一至十一所示之物，分別係被告所有供犯罪用之物，……爰依刑法第三十八條第一項
第二款規定併予宣告沒收……」等語（見原判決理由四），但判決主文並未為沒收之
諭知，原判決自有主文之宣示與理由說明不相一致之違法。(二)已受請求之事項而未予
判決者，其判決當然為違背法令，刑事訴訟法第三百七十九條第十二款定有明文。本
件檢察官起訴書犯罪事實欄載明：「蕭慶堂明知無公司設立登記，更冒稱『萬通貿易
有限公司經理周勇』或『萬通貿易公司石先生』名義，並偽印該二種名片使用，……
蕭慶堂與對方談妥借款利息，再由蕭慶堂以『周勇』名義帶同所僱用之外務員乙○○
、丙○○、甲○○（即上訴人等）或指示彼三人持『周勇』名片赴借款者所屬公司或
家中辦理放款手續」等語，且於證據並所犯法條欄明白論述上訴人等上開所為另犯公
司法第十九條第二項之罪嫌，且認該罪與刑法第三百四十五條之常業重利罪有方法結
果之牽連關係應從一重處斷云云。乃原判決就檢察官所起訴之上開事實，究是否成立
犯罪，全無論及，顯有對於已受請求之事項未予判決之違法。(三)科刑時就刑法第五十
七條規定事項所審酌之情形，應於有罪判決書之理由內加以記載，刑事訴訟法第三百
十條第三款定有明文。此項規定依同法第三百六十四條為第二審之審判所準用，原審
判決既認上訴人等在萬通貿易有限公司各受僱一月或數月，為該公司所營地下錢莊接
洽客戶、辦理貸款、催討債務、領取酬勞，恃以為生，均係犯刑法第三百四十五條之
常業重利罪，於理由內僅謂審酌上訴人等不務正業，專肆剝削，影響社會金融秩序，
犯後不知悔改等空泛之詞在法定本刑範圍內各處以有期徒刑伍月，而未分別就上訴人
等參與犯罪之期間及情節之不同，依刑法第五十七條規定事項所審酌之情形，於判決
理由內有所記載，是原審已否就該事項加以審酌，尚屬無憑審核。以上諸端，或為上
訴意旨所指摘，或為本院得依職權調查之事項，應認原判決仍有撤銷發回之原因。
據上論結，應依刑事訴訟法第三百九十七條、第四百零一條，判決如主文。
中      華      民      國    八十八    年     十二     月      九      日
                              最高法院刑事第十庭
                                  審判長法官  曾  有  田
                                        法官  陳  宗  鎮
                                        法官  劉  介  民
                                        法官  魏  新  和
                                        法官  孫  增  同
      右正本證明與原本無異
                                              書  記  官
中      華      民      國    八十八    年     十二     月     十五     日
